最  高  行  政  法  院  判  決
109年度上字第77號
上  訴  人  何澤君等10人（詳如附表）
共      同
訴訟代理人  楊沛生  律師
被 上訴 人  內政部                               
代  表  人  徐國勇              
參  加  人  臺中市政府                                 
代  表  人  盧秀燕              
訴訟代理人  陳聰能  律師
上列當事人間廢止土地徵收事件，上訴人對於中華民國108年11
月13日臺中高等行政法院107年度訴字第344號判決，提起上訴，
本院判決如下：
　　主  文
上訴駁回。
上訴審訴訟費用由上訴人負擔。　　
　　理  由
一、爭訟概要：
　㈠參加人為辦理文中（35）學校工程（下稱系爭學校工程），
    報由精省前臺灣省政府（下稱前省府）民國79年3月17日79
    府地二字第31275號函（下稱系爭徵收處分）核准徵收臺中
    市○○區○○○段14-2地號等19筆土地，交由參加人以79年5月3
    日79府地用字第36182號公告（下稱系爭徵收公告），公告
    期間自79年5月4日起至79年6月2日止。
　㈡上訴人以其繼承所有、繼承持分所有被徵收之臺中市○○區何
    厝段（下稱何厝段）261-59地號、261-64地號土地（詳如臺
    中高等行政法院［下稱原審］107年度訴字第344號判決［下稱
    原判決］附表所示，嗣合併至何厝段268地號，下稱系爭土地
    ），有土地徵收條例（下稱土徵條例）第49條第2項第3款情
    事，於103年9月4日請求廢止系爭土地徵收。經參加人103年
    9月25日府授地用字第1030176471號函復略以，系爭土地業
    已設置臺中市立西苑高級中學（下稱西苑高中）體育班訓練
    教室，並建有校門、警衛室、訓練棚、護網及圍籬等，已依
    徵收計畫完成使用，且無情事變更事由，即已由西苑高中興
    建學校設施管理使用，與土徵條例第49條第2項規定不符，
    歉難辦理廢止徵收。
　㈢上訴人不服上述處理結果，以103年9月30日請求書、105年8
    月1日請求補充理由書（一），向被上訴人請求廢止系爭土
    地徵收。經被上訴人105年12月22日台內地字第1051310369
    號函（下稱原處分）復略以，案經所屬土地徵收審議小組10
    5年12月7日第122次會議審議決議，系爭土地並無土徵條例
    第49條第2項第3款情事，不准予廢止徵收。
　㈣上訴人不服原處分，循序提起行政訴訟，聲明：⒈原處分及訴
    願決定均撤銷。⒉被上訴人應依上訴人103年9月30日請求書
    、105年8月1日請求補充理由書（一）之請求，及土徵條例
    第49條第2項第3款、第50條第4項規定，作成准予廢止系爭
    徵收處分核准由系爭徵收公告徵收系爭土地（合併後為何厝
    段268地號）系爭學校工程案，由上訴人繳清如原判決附表
    所示應繳納價額，發還如原判決附表所示土地予原土地所有
    權人之繼承人之行政處分。經原判決駁回後，提起上訴。
二、上訴人起訴之主張、被上訴人於原審之答辯及聲明暨參加人
    之陳述及聲明，均引用原判決所載。
三、原審斟酌全辯論意旨及調查證據之結果，略以：
　㈠系爭土地屬系爭學校工程徵收用地範圍，參加人前為配合國
    家教育政策，興辦教育事業，而報經前省府徵收系爭土地，
    徵收土地計畫書上載明徵收土地原因係「為文中（35）學校
    預定必須使用本案土地」，計畫目的載明係「為文中（35）
    學校預定地校舍完整需要」，系爭土地之都市計畫使用分區
    為「文中用地」，並備註兼供中等學校使用。上述徵收土地
    計畫書所載「文中（35）學校預定地校舍」係指國中除宿舍
    以外之教學使用相關場所，舉凡校門、警衛室、體育班訓練
    教室、訓練棚、棒球場、護網及圍籬等設施，均屬法定之「
    文中」校舍（即除教職員及學生宿舍以外供國中學校教學使
    用之相關場所）。系爭土地現況確實作為西苑高中國中部體
    育班及國中部棒球隊之場地使用，而為西苑高中校區之一部
    分至明。上述土地徵收計畫僅載明係為興辦教育事業、為文
    中（35）校舍預定地之需要，則依徵收計畫所預定之興辦事
    業，既已完成相關必要工作物之設置，而使所預定之興辦事
    業得以完成，並順利運作、發揮興辦事業之功能，應認系爭
    土地現況已依徵收計畫開始使用，並已依計畫完成使用，核
    與土徵條例第49條第2項第3款之要件不符。
　㈡系爭土地依都市計畫書所載之用途與目的，始終為「文中用
    地」，僅係因都市計畫之進行細部檢討與修正，致系爭土地
    實際使用之內容進行部分調整，故系爭土地備註「兼供中等
    學校使用」，此等需用土地人興辦事業內容之部分調整，顯
    未改變原核准徵收計畫所載興辦事業之性質，並不影響土地
    徵收所應具備之基礎，故系爭土地並無因情事變更致原徵收
    土地之全部或一部已無徵收之必要，不符土徵條例第49條第
    2項第3款所定廢止徵收之要件。至上訴人引用本院100年度
    判字第1956號判決發回更審理由，認本案符合土徵條例第49
    條第2項第3款情事變更云云，惟該判決之事實與本案不同，
    尚難比附援引。
　㈢國家教育政策之推動，關係國家未來各方面人才之培育以及
    國力之提升，需由主管機關本於其專業為審慎之裁量，尤其
    過去以大班集中式教學之傳統模式，已不符現今國內外主流
    教育理念以精緻化、多元化，發展適性人才，俾適應變化快
    速之現代社會要求，亦與少子化之長期趨勢不合。參加人及
    被上訴人自應配合上開國家教育政策及相關規定，為實際之
    作為，於系爭土地備註「兼供中等學校使用」，即屬其行政
    裁量，且查無裁量濫用等違法或顯然不當情事，行政法院應
    尊重其裁量。故上訴人雖一再以少子化、系爭土地鄰近現有
    國中小設備需求，已足敷現有學齡人口使用等質疑，主張少
    子化潮流已使系爭土地徵收目的發生「情事變更」等語，然
    該等質疑已非系爭土地是否合於土徵條例第49條第2項第3款
    所定「情事變更」要件所應審酌，上訴人主張仍無足採。
　㈣系爭土地經系爭徵收處分核准徵收，並由參加人以系爭徵收
    公告生效後，已由參加人於86年間施工闢建為國中運動場相
    關設施使用，其實際用途迄未變更，為當時被徵收人何義郎
    等25人（含被繼承人何風及上訴人何葱、何澤輝、何澤成、
    何淑如）所知悉，並曾據以行使土地法第219條規定之買回
    權，故系爭土地原所有權人自土徵條例89年2月4日施行後，
    即得依土徵條例第49條第1項及第50條第1項向主管機關行使
    撤銷徵收請求權，因當時行政程序法尚未施行，則其此項公
    法上請求權，類推適用民法第125條規定，因15年間不行使
    而消滅，自行政程序法90年1月1日施行後，依該法第131條
    第1項規定，公法上請求權之消滅時效期間為5年，因其殘餘
    期間較5年為長，應縮短為5年，上訴人遲至103年9月4日始
    提起申請，明顯已逾請求時效期間。又參加人99年12月21日
    府都計字第0990351535號公告實施「變更臺中市都市計畫（
    西屯地區）細部計畫（第一次通盤檢討）」，與上訴人之廢
    止徵收請求權時效期間之起算無關，無從阻斷上訴人此項公
    法上請求權之時效完成。再者，現行即101年1月4日修正土
    徵條例第49條雖將舊法規定原列為撤銷徵收之事由，正名成
    為廢止徵收事由，但實質上原土地所有權人請求主管機關廢
    棄原徵收處分效力之效果並無不同。故原土地所有權人本於
    上開事由原得依舊法行使撤銷徵收請求權，發生徵收處分廢
    棄之效果，其請求權已罹於時效消滅後，即無從因土徵條例
    第49條於101年1月4日所為釐正性質之修正，而重新再取得
    廢止徵收請求權等語，判決駁回上訴人在原審之訴。
四、本院查：
　㈠依土徵條例第49條第2項第3款、第4項規定：「已公告徵收之
    土地，有下列情形之一者，應廢止徵收：……三、已依徵收計
    畫開始使用，尚未依徵收計畫完成使用之土地，因情事變更
    ，致原徵收土地之全部或一部已無徵收之必要。」「前3項
    規定，於本條例施行前公告徵收之土地，適用之。」及第50
    條規定：「（第1項）撤銷或廢止徵收，由需用土地人向中
    央主管機關申請之。（第2項）已公告徵收之土地有前條第1
    項或第2項各款情形之一，而需用土地人未申請撤銷或廢止
    徵收者，原土地所有權人得向該管直轄巿或縣（巿）主管機
    關請求之。（第3項）該管直轄巿或縣（巿）主管機關收受
    前項請求後，應會同需用土地人及其他有關機關審查。其合
    於規定者，由需用土地人依第1項規定申請之；不合規定者
    ，該管直轄巿或縣（巿）主管機關應將處理結果函復原土地
    所有權人。（第4項）原土地所有權人不服前項處理結果，
    應於直轄巿或縣（巿）主管機關函復送達之日起30日內向中
    央主管機關請求撤銷或廢止徵收。其合於規定者，由中央主
    管機關逕予撤銷或廢止；不合規定者，由中央主管機關將處
    理結果函復原土地所有權人。原土地所有權人不服處理結果
    者，依法提起行政救濟。（第5項）已公告徵收之土地有前
    條第1項或第2項各款情形之一，而需用土地人未申請撤銷或
    廢止徵收者，由該管直轄市或縣（市）主管機關會同需用土
    地人及其他有關機關審查後向中央主管機關申請撤銷或廢止
    徵收。」可知，於土徵條例施行前公告徵收之土地，需用土
    地人已依徵收計畫開始使用，尚未依徵收計畫完成使用之土
    地，有因情事變更，致原徵收土地之全部或一部無徵收必要
    之情形發生時，需用土地人應向土地徵收中央主管機關內政
    部申請廢止該部分土地之徵收；而需用土地人未為此項申請
    時，法律並賦與原土地所有權人得向該管直轄巿或縣（巿）
    主管機關請求處理，並於不服處理結果時，得向中央主管機
    關內政部請求（申請）廢止徵收之權利，原土地所有權人依
    此所為之請求，即屬行政程序法第131條第1項規定之公法上
    請求權，且因該項公法上請求權，係於需用土地人未為申請
    時，原土地所有權人始得為請求，為免延宕過久，自應於相
    當期限內為之，爰於土徵條例第50條第4項明定申請期限；
    俟中央主管機關核處後，原土地所有權人如仍不服，再循訴
    願程序後提起課予義務訴訟，此觀乎土徵條例第50條規定及
    其立法理由自明。是以，土徵條例第50條既已明定原土地所
    有權人係在需用土地人未為申請廢止徵收時，始得為請求，
    並應於該管直轄巿或縣（巿）主管機關送達處理結果之日起
    30日內，如仍不服，再向中央主管機關請求（申請）廢止徵
    收。關於原土地所有權人以有土徵條例第49條第2項第3款規
    定之事由，行使廢止徵收請求權，其時效起算點為何？由於
    土徵條例並未規定需用土地人或該管直轄巿或縣（巿）主管
    機關就被徵收土地之後續使用情形，應定期通知原土地所有
    權人或依法公告，致其無從及時獲知充分資訊，俾判斷是否
    行使廢止徵收請求權，本院認至遲應自請求權人知悉或可得
    知悉發生情事變更致原徵收土地之全部或一部已無徵收必要
    之事由時起算。本件上訴人以系爭土地於99年12月21日變更
    都市計畫及變更原定興辦事業計畫，其廢止徵收請求權時效
    應自該變更細部計畫公告之日起算請求權時效等情，為原判
    決載明，上訴人雖未主張何時知悉，惟自99年間該變更細部
    計畫公告之日起，上訴人已於103年9月4日向參加人請求廢
    止系爭土地徵收，自難謂已逾行政程序法第131條第1項之請
    求權時效。從而上訴人主張其廢止徵收請求權並未罹於時效
    乙節，核屬可採。又土地徵收處分之廢止，核與土徵條例第
    9條或土地法第219條第1項對於土地收回權事由之規定，並
    不相同，則原判決以上訴人於86年間曾依土地法第219條第1
    項規定行使土地收回權而遭駁回，當時即知悉系爭土地之使
    用情形，卻遲至103年間行使廢止徵收請求權，已罹於時效
    消滅乙節，容有混淆二者之請求權性質。原判決就此部分之
    論述，理由未臻妥適，惟尚不影響判決結果（詳後述）。
　㈡雖原判決關於上訴人行使系爭土地之廢止徵收請求權已罹於
    時效消滅之論述，為本院所不採。然原判決認定系爭土地並
    無土徵條例第49條第2項第3款所定應廢止徵收之情形，係依
    徵收土地計畫書、臺中市政府都市計畫土地使用分區（或公
    共設施用地）證明書、變更臺中市都市計畫（西屯地區）細
    部計畫（第一次通盤檢討）案計畫書、文中（35）簡易設施
    工程合約書、施工照片、工程結算驗收證明書、西苑高中10
    4年3月3日中總字第1040001497號函及所附文中（35）用地
    供學生使用之各項設備及現場照片與課程表等證據，論明：
    系爭土地依都市計畫書所載，始終為「文中用地」，而都市
    計畫進行細部計畫檢討後，將之備註「兼供中等學校使用」
    的內容，並未變更原「文中用地」之用途，即未改變原核准
    徵收計畫所載興辦事業計畫；又西苑高中之前身為「臺中市
    立西苑國民中學」，88年增設高中部，改制為完全中學後，
    成立國中部棒球隊，89年7月經核准設立國中部體育班，91
    年再成立高中部棒球隊，並於92年設置高中部體育班，其後
    遷移至系爭學校工程用地（含系爭土地），依設校配備需要
    逐年增加完成體育班訓練教室、校門、警衛室、訓練棚、棒
    球場、護網及圍籬等設施，於99年7月30日完成設置中英文
    銜牌「臺中市西苑高級中學體育班訓練教室」等情，為原審
    依法認定之事實，核與卷內相關證據相符。原審並就上訴人
    主張因「少子化」趨勢，致鄰近國中已足敷使用，徵收系爭
    土地之目的已發生「情事變更」乙節，如何不符合土徵條例
    第49條第2項第3款所定「情事變更」要件，予以指駁甚詳。
    上訴意旨主張系爭土地迄未興建完整校舍，亦未招生使用，
    其管理者並非西苑高中，而都市計畫劃設目的為「興辦教育
    事業」，非提供西苑高中體育班使用，亦與設置體育班訓練
    教室無關，且土地現況無供國中部使用，都市計畫變更為「
    兼供中等學校使用」，已實質變更系爭土地徵收目的，其徵
    收目的使用之必要性已喪失云云，無非重述其在原審提出而
    為原審所不採之主張，復執其一己主觀見解，就原審取捨證
    據、認定事實之職權行使，指摘其為不當，然而事實認定乃
    事實審法院之職權，證據之證明力如何或如何調查事實，事
    實審法院有衡情斟酌之權，如事實之認定已斟酌全辯論意旨
    及調查證據結果，未違背論理及經驗法則或證據法則，縱證
    據之取捨與當事人所希冀者不同，致認定的事實異於當事人
    之主張，亦不得謂原判決有違背法令之情形。次查，中學是
    中等學校簡稱，凡介於初等教育與高等教育之間，招收小學
    畢業生，施以各種類型中等教育，不論是至15、16歲，或是
    至18、19歲為止的機構，統稱為中等學校；由於涵蓋年限頗
    長，因此在實施上通常會分為前、後兩個階段，如初級中學
    （按即我國之國民中學）、高級中學等（國家教育研究院編
    著教育大辭書資訊網，網址http://terms.naer.edu.tw/det
    ail/0000000/，西元2000年12月，中學Secondary School部
    分）。西苑高中乃包含國中部及高中部之完全中學，屬中等
    學校（中學），則系爭土地供西苑高中使用，當符合原核准
    徵收計畫所載興辦事業計畫「文中用地」之教育用途。另，
    徵收土地計畫書所載「文中（35）學校預定地校舍」，應指
    供中學教學使用相關場所，舉凡校門、警衛室、體育班訓練
    教室、訓練棚、棒球場、護網及圍籬等設施，均屬之；此觀
    普通高級中學建築及其附屬設備標準（依「普通高級中學設
    備標準實施要點」第拾點之規定，完全中學附設國中部者，
    其設備除依照國民中學規定者外，亦得參酌本實施要點辦理
    之），業已規定學校建築應包括校舍（普通教室、專科教室
    、行政辦公室……）、運動場（田徑場、各類球場、體育館［
    或風雨操場］、游泳池、體適能場地等）、校園及其附屬設
    備（一般教室設備、安全監控系統……）即明，是系爭土地供
    西苑高中（包含國中部及高中部）設置棒球場及體育班訓練
    教室使用，當亦無上訴意旨所指摘有何未依徵收計畫完成使
    用之情事可言。　　
　㈢至上訴意旨另稱系爭學校工程未由西苑高中自己興建，亦未
    依建築法申請合法棒球場設施使用等節，核與本件上訴人係
    依土徵條例第49條第2項第3款規定，請求被上訴人廢止徵收
    之原處分合法性的判斷無涉，所訴並不可採。　　
  ㈣綜上所述，原判決駁回上訴人於原審之訴，核無違誤，上訴 
    論旨，指摘原判決違背法令，求予廢棄，為無理由，應予駁
     回。　　
五、據上論結，本件上訴為無理由。依行政訴訟法第255條第1項
    、第98條第1項前段、第104條、民事訴訟法第85條第1項前
    段，判決如主文。
中　　華　　民　　國　　110 　年　　11　　月　　30　　日
                    最高行政法院第四庭
                        審判長法官  胡　方　新　
                              法官　陳　國　成
                              法官　蕭　惠　芳
                              法官　林　惠　瑜
                              法官　曹　瑞　卿

以  上  正  本  證  明  與  原  本  無  異
中　　華　　民　　國　　110 　年　　11　　月　　30　　日
　　　　　　　　　　　　　　　書記官　莊　子　誼